【裁判字號】    98,上易,80
【裁判日期】    980804
【裁判案由】    債務不履行損害賠償
【裁判全文】
臺灣高等法院民事判決                  98年度上易字第80號
上  訴  人  丙○○
訴訟代理人  范綱祥律師
複  代理人  乙○○
被  上訴人  丁○○
            戊○○
共      同
訴訟代理人  郭宏義律師
上列當事人間債務不履行損害賠償事件，上訴人對於中華民國97
年12月17日臺灣士林地方法院97年度訴字第1253號第一審判決提
起上訴，並為訴之減縮，本院於98年7 月21日言詞辯論終結，判
決如下：
    主      文
上訴駁回。
第二審訴訟費用由上訴人負擔。
    事實及理由
壹、程序方面：
    按在第二審為訴之變更或追加，非經他造同意，不得為之。
    但擴張或減縮應受判決事項之聲明者，不在此限，民事訴訟
    法第第446條第1項、第255條第1項第3款分別定有明文 。本
    件上訴人於原審時係請求被上訴人丁○○、戊○○應連帶賠
    償伊新臺幣（下同 ）630,000元並加計法定遲延利息，經原
    審判決駁回後，上訴人原就其敗訴部分全部提起上訴，嗣於
    民國（下同）98年3月2日向本院具狀聲明被上訴人丁○○、
    戊○○應分別賠償伊315,000元並加計法定遲延 ( 見本院卷
    第60-61頁)。核屬減縮應受判決事項之聲明，依上開說明，
    亦無不合，應予准許。
貳、實體方面：
一、上訴人起訴主張：伊於96年6月1 日起至97年5月31日止，向
    被上訴人丁○○、戊○○及訴外人翁劉淑卿、劉明宗、劉明
    立、劉明和等6 人承租其等共有坐落於桃園縣龜山鄉○路○
    段177-12地號之房地（下稱系爭房地），為支付系爭房地之
    租金，扣除被上訴人先前未清償之押金新臺幣（下同）220,
    000元抵銷外， 餘交付發票人為訴外人蔡明鳳、面額分別為
    520,000元、490,000元之支票予被上訴人戊○○、丁○○。
    伊承租系爭房地後，即轉租予訴外人台勛企業股份有限公司
    （下稱台勛公司）、誠美機械工業股份有限公司（下稱誠美
    公司）、祥福機械有限公司（下稱祥福公司）、得嘉傢俱行
    ，其中訴外人誠美公司依租金每月應給付租金210,000 元予
    伊，依被上訴人應有部分共3分之1計算，每月租金為70,000
    元，自96年6月1日起至97年5月31日止， 伊共得向訴外人誠
    美公司請求840,000元，扣除訴外人誠美公司已給付之210,0
    00元，伊本得再向訴外人誠美公司請求支付630,000 元租金
    。惟伊向訴外人誠美公司收取租金時，訴外人誠美公司竟表
    示早於97年6月3日將租金交付予被上訴人，因而拒絕給付租
    金予伊。被上訴人將訴外人誠美公司部分房地出租予伊以前
    ，已先行出租同一房地予訴外人誠美公司並收取租金，以致
    伊無法對系爭房地行使收益權，係可歸責於被上訴人之事由
    致給付不能等情。爰依民法第226條第1項規定，求為命被上
    訴人連帶賠償伊租金損失630,000元， 並加計法定遲延利息
    之判決。
二、被上訴人則以：上訴人未經伊等同意下，於96年5 月31日將
    系爭房地出租予訴外人台勛公司、祥福公司、誠美公司、得
    嘉傢俱行並收取租金，伊等於97年6 月間向前揭公司表明彼
    等為無權占有，若欲使用系爭房地，應與伊等簽訂土地應有
    部分之租賃契約，其中訴外人台勛公司、祥福公司、得嘉傢
    俱行表示彼等已將96年6月1日起至97年5月31日止之租金交
    付上訴人，而訴外人誠美公司則已交付3個月租金予上訴人
    ，另9個月租金尚未交付。經兩造交涉後，同意訴外人誠美
    公司9個月租金就伊等部分由伊等直接收取，並通知訴外人
    誠美公司，訴外人誠美公司始簽發面額各31萬5,000元、票
    載發票日期97年6月3日之支票2紙予伊等，另3家公司及訴外
    人誠美公司3個月租金之6分之2， 上訴人則同意交付伊等，
    但伊等不得追究上訴人竊佔不動產之法律責任。經抵扣押租
    金並計算後，上訴人交付由訴外人蔡明鳳簽發面額各520,00
    0元、490,000元之支票2 紙予伊等作為賠償，上訴人並要求
    伊等出具租賃契約證明，以解免其竊佔罪責。是故，上訴人
    提出之97年6月6日租賃契約證明，僅係上訴人交付賠償金後
    ，要求伊等解免其無權占有責任之證明。兩造間既無租賃關
    係存在，上訴人主張伊等應負債務不履行責任，自屬無據。
    又上開證明，係期間經過後才回溯簽訂，故不論該證明是否
    為租賃契約，上訴人及訴外人誠美公司對標的物已使用完畢
    ，伊等就租賃標的物並無給付不能之情形，上訴人請求損害
    賠償，亦無理由。況且，訴外人誠美公司將其與上訴人租賃
    契約中9個月租金之6分之2 給付伊等，與上訴人所稱之損害
    無關，上訴人對訴外人誠美公司所得享有租金之權利並不因
    而消滅，倘若訴外人誠美公司不應支付伊等租金，亦係訴外
    人誠美公司向伊等請求返還等語，資為抗辯。
三、原審判決駁回上訴人之請求，上訴人不服，提起上訴，並為
    訴之減縮，且聲明：(一)原判決廢棄。(二)被上訴人丁○○、戊
    ○○應分別賠償上訴人315,000元， 及均自97年9月9日起至
    清償日止，按年息5%計算之利息（見本院卷第47頁）。
    被上訴人答辯聲明：上訴駁回。
四、兩造不爭執之事實：
  (一)系爭土地原為訴外人劉寶貴所有，嗣劉寶貴去世後，系爭土
    地即由被上訴人丁○○、戊○○及訴外人翁劉淑卿、劉明宗
    、劉明立、劉明和等6人繼承。
  (二)訴外人翁劉淑卿、劉明宗、劉明立、劉明和與上訴人於96年
    5月30日簽訂房地租賃契約書，將系爭房地1,720坪以每坪每
    月160元之代價出租予上訴人，租期自96年5月31日起至98年
    6月1日止。
  (三)上訴人與訴外人台勛公司簽立租賃契約書，將系爭房地312
    坪出租予訴外人台勛公司，租期自96年6月1日起至98年5 月
    31日止，租金每月109,200元，並載明 ：「新臺幣柒萬押金
    轉在丁○○、戊○○處，故餘壹拾肆萬捌仟肆佰元」、第20
    條：「96年至97年5月31日全年租金由甲方 (指上訴人)全部
    收取。97年6月1日起租金由甲方收取6分之4之租金」。
  (四)上訴人與訴外人祥福公司簽立租賃契約書，將系爭房地324
    坪租予訴外人祥福公司，租期自96年6月1日起至98年5月31
    日止，租金每月97,200元，並載明：「新臺幣柒萬押金轉在
    丁○○、戊○○處，故餘壹拾貳萬肆仟肆佰元」、「96年6
    月1日至97年5月31日租金甲方 (指上訴人) 會與丁○○等兩
    人結算」、「97年起租金甲方向乙方 (指訴外人祥福公司)
    收取6分之4之租金，餘6分之2由丁○○兩人收取特此證明」
    。
  (五)上訴人與訴外人熊昭明簽立租賃契約書，將系爭房地部分租
    予訴外人熊昭明，租期自96年6月1日起至98年5 月31日止，
    租金每月32,000元，並載明：「熊昭明全年租金已向丙○○
    付清」。
  (六)上訴人與訴外人誠美公司簽立租賃契約書，將系爭房地190
    坪及426平租予訴外人誠美公司，租期自96年6月1日起至98
    年5月31日止，租金每月210,000元，並加註下開附註：「96
    年6、7、8月乙方應給付甲方全部租金。96年9月以後乙方給
    付甲方6分之4租金，餘額待地主整合再處理」後復刪除。
  (七)兩造於97年6月6日簽訂租賃契約證明，載明：「茲96年6月1
    日至97年5月31日，出租人丁○○、戊○○將桃園縣龜山鄉
    ○路○段177之12地號的房地（台勛公司、翔福公司 (應係
    祥福公司)、誠美公司、熊昭明的得嘉）出租予丙○○，丙
    ○○已將全年的租金交付完畢，其中不包括林進益所占有部
    分，特此證明」。
  (八)上訴人於97年6月6日、同年月7日交付訴外人蔡明鳳簽發、
    票載發票日期為97年6月6日、面額各520,000元、490,000元
    之支票予被上訴人戊○○、丁○○。
  (九)訴外人誠美公司於97年6月3日分別交付被上訴人丁○○、戊
    ○○2人票載發票日期97年6月4日、面額各315,000元之支票
    。
五、兩造間因97年6月6日訂立租賃契約證明書，而追認96年6月1
    日至97年5月31日之契約：
  (一)坐落於桃園縣龜山鄉○路○段177-12地號土地為被上訴人2
    人、訴外人翁劉淑卿、劉明宗、劉明立、劉明和等6 人共有
    ，依民法第820條第1項規定，共有土地之出租，為共有物管
    理行為，除契約另有訂定外，應由共有人全體共同為之，如
    共有人中之一人或數人擅將共有土地出租與他人，對其他共
    有人應不生效力。上訴人與劉明和、劉明立、翁劉淑卿、劉
    明宗4人於96年5月30所簽訂之「房屋租賃契約書」 (原審卷
    2第52、53頁)，被上訴人因未同意故未簽立該契約，亦未同
    意依其內容即每月每坪160元計算租金， 為解決此爭議，兩
    造於97年6月6日訂立租賃契約證明書，依證人甲○○證稱：
    97年6月6日在上訴人家，他們談論租金六等分要如何收取，
    還有另外兩間房子被上訴人租金也要分二等分收取，他們討
    論時有發生不愉快，我就離開了。起初討論時我有在場，但
    形成具體內容簽約時我已離開，之後上訴人有拿一份租約給
    我。另證人庚○○亦證稱：97年6月6日的租約是我繕打的。
    他們雙方談過後，丁○○、戊○○他們同意將土地承租給丙
    ○○，之後丙○○並有開支票給他們。租期應是約定簽約後
    的日期，該租約是先與其他四位承租人談好後，才與被上訴
    人談的，租約內容是上訴人所擬叫我打字，租期我並沒有很
    注意，所以不清楚確定日期。當時被上訴人二人的租金比其
    他四人還高，具體金額不清楚等語（見本院卷第114-115 頁
    ），足見當日是為了解決租約問題而共同討論，被上訴人主
    張「97年6月6日租賃契約證明」係上訴人交付賠償金後，要
    求被上訴人解免其無權占有責任之證明，並非成立租賃契約
    云云，自無可取。
  (二)雖證人即被上訴人丁○○妻子己○○證稱：97年6 月間丁○
    ○及丙○○為了租金問題進行協商時我在場，還有戊○○、
    丙○○的太太及他的媽媽。協商過程中丁○○只是同意把已
    經出租他人而收取的租金還給丁○○和戊○○。租賃契約證
    明是丙○○口述要他公司員工繕打的，這不是租約，上面並
    未記載坪數及租金金額，只是證明已將收取的租金還給丁○
    ○及戊○○等語（見本院卷第129-130頁）， 然依其證言亦
    可以證明被上訴人已同意「97年6月6日租賃契約證明」所載
    之內容。
  (三)依上開證人之證言，足認兩造訂立「97年6月6日租賃契約證
    明」之意思，在於上訴人未經被上訴人同意下，於96年5 月
    31日將系爭房地出租予訴外人台勛公司、祥福公司、誠美公
    司、得嘉傢俱行，並收取租金之行為，被上訴人事後予以追
    認，上訴人並將全年的租金交付被上訴人，是以兩造間97年
    6月6日「租賃契約證明」雖僅記載標的，並無任何租金計算
    之約定，然已載明期間、上訴人出租之對象、上訴人交付租
    金予被上訴人等情，顯見兩造就租賃契約必要之點為「租賃
    標的物」及「租金」已為合意，而追認96年6月1日至97年5
    月31日之租約。
六、被上訴人並無給付不能之情事：
  (一)依證人即誠美公司之法定代理人甲○○證稱：我租系爭土地
    已八年了，一剛始是向上訴人丙○○承租，至96年5 月31日
    租約到期，96年5月間續約（96年6月1日至98年5月31日）前
    我已知道兩造租約已到期，但上訴人稱會另向地主續約，所
    以立約時已給付上訴人第一年的三個月租金，剩餘九個月租
    金部分，上訴人稱已與地主說好，租金按六等分計算，所以
    租金部分，我給付上訴人六分之四，給付被上訴人六分之二
    ，是被上訴人來收取的，並在支票上簽名。第二年的租金我
    也按照比例給付給上訴人，但被上訴人部分，上訴人要我扣
    留先不要給付等語（見本院卷第114-115頁 ），並有甲○○
    提出其與被上訴人丁○○補訂之租賃契約「附註：乙方 (甲
    ○○) 尚欠甲方（丁○○）96年6、7、8三個月租金計10萬5
    千元正 (乙方已付給丙○○三個月租金，甲方可追回租金之
    權利 )」可證（見本院卷第119-122頁）。
  (二)按，因可歸責於債務人之事由，致給付不能者，債權人得請
    求賠償損害（民法第226條第1項參照）。所謂「給付不能」
    係指出租人就租賃標的物不能履行交付予承租人之義務而言
    。上訴人於本院審理時已自認被上訴人有交付租賃物，本件
    只是有租金的爭執等語（見本院卷第158頁），兩造於97年6
    月6日所訂「 租賃契約證明」，其「租期」為96年6月1日至
    97年5月31日，係期間經過後才回溯簽訂， 上訴人及誠美公
    司對標的物已使用完畢，被上訴人就「租賃標的物」並無給
    付不能之情形，上訴人請求損害賠償，自無可取。至於誠美
    公司將其與上訴人租賃契約中九個月之租金，其中六分之二
    給付予被上訴人為另外之法律關係，與被上訴人是否給付不
    能無關，是，上訴人主張其因此有無法就「租賃物」為全部
    使用收益而有給付不能之情況，同無足採。
  (三)兩造間租金之會算，與被上訴人是否給付不能之情事無涉，
    爰不予論述，另上訴人請求訊問被上訴人丁○○本人（見本
    院卷第103頁），亦無必要，均併予敘明。
七、綜上所述，上訴人依民法第226條第1項規定，請求被上訴人
    丁○○、戊○○分別給付315,000元本息， 為無理由，應予
    駁回，原審駁回其請求及假執行之聲請，理由雖然不同，結
    果並無不合，上訴論旨請求廢棄改判，為無理由，應駁回其
    上訴。
八、本件事證已臻明確，兩造其餘主張與舉證，經審酌核與判決
    結果不生影響，爰不逐一論述，併此敘明。
九、據上論結，本件上訴為無理由，依民事訴訟法第449條第1項
    、第2項、第78條，判決如主文。
中    華    民    國    98    年    8     月    4     日
                    民事第十五庭
                        審判長法  官  林恩山
                              法  官  陳雅玲
                              法  官  黃國忠
正本係照原本作成。
不得上訴。
中    華    民    國    98    年    8     月    4     日
                              書記官  陳明俐


司法院資訊處製作；財團法人民間司法改革基金會備份。
